【裁判字號】    99,交聲,547
【裁判日期】    990421
【裁判案由】    違反道路交通管理處罰條例聲明異議
【裁判全文】
臺灣臺北地方法院交通事件裁定         99年度交聲字第547號
受 處分 人  甲○○
原處分機關  交通部公路總局臺北區監理所板橋監理站
上列受處分人因違反道路交通管理處罰條例案件，對於交通部公
路總局臺北區監理所板橋監理站民國99年3 月31日所為之處分（
原處分案號：板監裁字第裁22-C00000000號），聲明異議，本院
裁定如下：
    主  文
原處分撤銷。
甲○○汽車駕駛人，駕駛汽車經測試檢定酒精濃度超過規定標準
，吊扣駕駛執照拾貳個月，並應接受道路交通安全講習。
    理  由
一、道路交通管理處罰條例（下稱條例）所稱之「汽車」，係包
    括「機器腳踏車」，條例第3條第8款所明文。按汽車駕駛人
    有飲用酒類或其他類似物後其吐氣所含酒精濃度超過每公升
    0.25毫克或血液中酒精濃度超過百分之0.05以上之情形者，
    不得駕車；汽車駕駛人，駕駛汽車經測試檢定有酒精濃度超
    過規定標準之情形者，處新臺幣（下同）1萬5000元以上6萬
    元以下罰鍰，並當場移置保管該汽車及吊扣其駕駛執照1 年
    ；因而肇事致人受傷者，並吊扣其駕駛執照2 年；汽車駕駛
    人，有第35條第1 項規定之情形者，應接受道路交通安全講
    習，道路交通安全規則第114條第2款、條例第35條第1項第1
    款、第24條第1項第2款分別定有明文。再按行政罰法第26條
    規定：「一行為同時觸犯刑事法律及違反行政法上義務規定
    者，依刑事法律處罰之。但其行為應處以其他種類行政罰或
    得沒入之物而未經法院宣告沒收者，亦得裁處之。前項行為
    如經不起訴處分或為無罪、免訴、不受理、不付審理之裁判
    確定者，得依違反行政法上義務規定裁處之」，所稱其他種
    類行政罰，係指違反行政法上之義務應受「裁罰性」之「不
    利處分」，而依行政罰法第2 條規定，包括限制或禁止行為
    之吊扣證照處分，及警告性之講習處分。究其立法目的，一
    行為同時觸犯刑事法律及違反行政法上義務規定時，由於刑
    罰與行政罰同屬對不法行為之制裁，而刑罰之懲罰作用較強
    ，故依刑事法律處罰，即足資警惕時，實無一事二罰再處行
    政罰之必要，且刑事法律處罰，由司法機關依法定程序為之
    ，較符合正當法律程序，應予優先適用，又行政罰法第26條
    第2 項乃例外得裁處行政罰之補充規定，參諸該條文係將「
    不起訴處分」、「無罪」、「免訴」、「不受理」、「不付
    審理」等不能證明刑事被告犯罪或未曾使其實際接受刑罰之
    情形逐一臚列，顯然與該條第1 項所指發生處罰競合之前提
    要件不同，故明定有該條第2 項所列情形者，仍應依違反行
    政法上義務規定裁處。是以行政罰法第26條第2 項既未將緩
    起訴處分列舉其中，本於「例外規定從嚴解釋」之法理，亦
    不應將條文中「不起訴處分」之範圍，擴及於性質並非完全
    相同之「緩起訴處分」。因此，解釋上行政罰法第26條第 2
    項之規定應包括條件成就之緩起訴處分之情形在內，故酒後
    駕車同時觸犯公共危險犯行，行為人雖經緩起訴處分，然於
    緩起訴處分條件成就前，行為人隨時有受撤銷緩起訴再受刑
    事追訴之風險，行政機關自不得就同一事由裁處行為人罰鍰
    處分，以免行為人受有一事二罰之危險（臺灣高等法院暨所
    屬法院96年法律座談會刑事類提案第36號審查意見及研討結
    果可資參照）。但罰鍰以外之沒入或其他種類行政罰，因兼
    具維護公共秩序之作用，為達行政目的，行政機關仍得併予
    裁處，合先敘明。末按條例第35條第8 項規定：「前項汽車
    駕駛人經裁判確定處以罰金低於本條例第92條第3 項所訂最
    低罰鍰基準規定者，應依本條例裁決繳納不足最低罰鍰之部
    分」，對照行政罰法第26條關於一事不二罰之規定，係於94
    年2月5日公布，於95年2月5日施行，顯見上開處罰條例規定
    之立法目的應係考量適用行政罰法第26條後，在酒後駕車違
    規應受刑事處罰者，刑罰處罰額度低於行政罰之流弊，參以
    大法官會議釋字第503 號解釋所揭示：「…違反作為義務之
    行為，同時構成漏稅行為之方法而處罰種類相同者，如從其
    一重處罰已足達成行政目的時，即不得再就其他行為併予處
    罰，始符憲法保障人民權利之意旨」之法理，亦徵上開大法
    官解釋並未排除因前揭刑事處罰偏低所產生不合理之流弊而
    特別立法補繳差額之情形。又條例第2 條規定：「道路交通
    管理、處罰，依本條例規定；本條例未規定者，依其他法律
    規定」，行政罰法第1 條規定：「違反行政法上義務而受罰
    鍰、沒入或其他種類行政罰之處罰時，適用本法。但其他法
    律有特別規定者，從其規定」。是以，條例第35條第8 項規
    定應屬前述之特別規定，應優先行政罰法第26條之適用（臺
    灣高等法院暨所屬法院97年法律座談會刑事類提案第39號研
    討結果亦同此見解）。
二、本件受處分人甲○○於民國98年10月14日5 時19分，騎乘車
    牌號碼CXM-676 號重型機車，在臺北縣中和市○○路與保健
    路口前因酒後駕車，為警攔查經測試其呼氣酒精濃度達0.60
    MG/L，當場以「酒後駕車經酒測呼氣值超過標準值（0.55）
    」掣單舉發，嗣受處分人酒後駕車之行為業經臺灣板橋地方
    法院檢察署（下稱板橋地檢署）檢察官緩起訴處分確定，原
    處分機關乃於99年3 月31日，依條例第35條第1項第1款規定
    ，裁處受處分人罰鍰4 萬5000元、並施以道安講習、吊扣駕
    駛12個月。
三、異議意旨略以：受處分人於上揭時、地酒醉駕車，業經緩起
    訴處分，並立悔過書（當庭履行）、法治教育、向國庫繳交
    3萬元，基於一罪不二罰，因此就罰緩提出異議等語。
四、經查：
（一）受處分人固不否認於上揭時、地酒後駕駛機車，為警攔查
      測得其呼氣酒精濃度超過標準值，並經警舉發「酒後駕車
      」之違規事實，舉發機關並以受處分人另涉刑法第185 條
      之3 公共危險罪嫌移送板橋地檢署偵辦，嗣經該署檢察官
      於98年10月21日依刑事訴訟法第253條之1第1項、第253條
      之2第1項第4款、第8款規定，以98年度速偵字第6108號緩
      起訴處分，緩起訴期間為1 年，並命受處分人立悔過書、
      應於緩起訴確定日起，收受檢察官執行緩起訴處分命令通
      知書後2個月內向國庫繳交3萬元，且接受法治教育3 小時
      。嗣該緩起訴處分經臺灣高等法院檢察署於98年11月17日
      駁回職權再議而告確定，緩起訴期間即自98年11月17日起
      ，迄99年11月16日止，受處分人其後並依上開處分命令，
      匯款3 萬元至國庫，且上開緩起訴處分未經撤銷，有臺北
      縣政府警察局舉發違反道路交通管理事件通知單移送聯影
      本、板橋地檢署98年度速偵字第6108號緩起訴處分書、臺
      灣高等法院檢察署98年度上職議字第12272 號處分書、收
      款人戶名為「台灣板橋地方法院檢察署302 專戶」之郵政
      跨行匯款申請書影本等在卷可稽。是受處分人酒後超過規
      定標準駕駛動力交通工具，而為警查獲之事實及受緩起訴
      處分尚未期滿及並未經撤銷，且已支付3 萬元予國庫，堪
      以認定。
（二）按所謂一事不二罰原則，探究其立法目的，無非以一行為
      同時觸犯刑事法律及違反行政法上義務規定時，由於刑罰
      與行政罰同屬不法行為之制裁，而刑罰之懲罰作用較強，
      依刑事法律處罰即足資警惕，實無一事二罰再處行政罰之
      必要，但罰鍰以外之沒入或其他種類行政罰，因兼具維護
      公共秩序之作用，為達行政目的，行政機關仍得併予裁處
      。至於刑事訴訟法第253條之1所指之緩起訴處分，其內容
      、要件與依刑事訴訟法第252 條所為之不起訴處分迥異，
      緩起訴處分為介於起訴、與微罪職權不起訴間之緩衝設計
      ，倘檢察官為緩起訴處分時依刑事訴訟法第253條之2第 1
      項規定對被告所為之指示及課予之負擔，雖非刑罰，但對
      被告多少都有財產減少及自由受限之影響，性質上可說是
      實質的制裁，且緩起訴制度雖以特別預防為優先考量，但
      在具體個案決定上，其實亦達到一般預防的作用及報應理
      念，基於一行為不二罰原則，被告既已就其行為受到實質
      之制裁，自不應因同一行為再受到國家的處罰。
（三）又按緩起訴之被告依檢察官緩起訴處分命令，向國庫或公
      益團體繳納捐款，係履行檢察官為緩起訴處分命令，性質
      上自屬於處分金，與罰金無異。則修正後之條例第35條第
      8 項所規定之罰金，解釋上自應包括依檢察官處分命令，
      而向國庫或公益團體繳納捐款在內，受處分人既依檢察官
      之緩起訴處分命令，向國庫或公益團體繳納捐款，即係履
      行檢察官為緩起訴處分命令，依前揭研討會意旨，即與受
      刑事處罰無異，自不應再受行政裁罰。則在緩起訴處分期
      間尚未期滿而未實質確定前，原處分機關即就同一事件裁
      決罰鍰4 萬5000元，依上開說明，其裁罰顯與行政罰法第
      26條第2 項「一事不二罰」之規定有違，難認妥適。此部
      分應俟上開緩起訴處分期間屆滿，而受處分人確定是否受
      刑事追訴、處罰後，再由行政機關另為適法之處分，本院
      不自為裁定。
（四）從而，受處分人既已就同一行為涉犯公共危險罪嫌部分依
      檢察官緩起訴處分附隨之命令支付3 萬元在案，惟受處分
      人之緩起訴處分尚未期滿，揆諸上開說明及法律規定，就
      罰鍰部分仍應撤銷，原處分機關不察，以受處分人有違反
      條例第35條第1 項第1款之情形而處罰鍰4萬5000元，尚有
      未洽。至於罰鍰以外之其他種類行政罰，因兼具維護公共
      秩序之作用，為達行政目的，行政機關仍得併予裁處。原
      處分機關裁處受處分人應參加道路交通安全講習、駕照吊
      扣12個月，此部分之處分依據行政罰法第26條第1 項但書
      之規定，原處分機關本得裁處之，是此部分之併予裁處，
      於法並無不合。
五、綜上所述，受處分人確有在上開時、地，因違反酒後駕駛車
    輛，經測試呼氣中酒精濃度超過規定標準之違規行為，原處
    分機關依條例第35條第1項第1款規定，裁處吊扣受處分人駕
    駛執照12個月及施以道路交通安全講習之其他種類行政裁罰
    部分，於法並無不合，受處分人就此部分亦未表示不服。然
    本案係單一之交通違規行為，罰鍰處分、吊扣駕駛執照及參
    加道路交通安全講習部分無從分離，本院自應予以審理，裁
    處罰鍰4 萬5000元部分，難認為允當，應認此部分之異議為
    有理由，由本院撤銷，以受處分人有「汽車駕駛人酒精濃度
    超過規定標準」之違規行為，依條例第35條第1項第1款、第
    24條，裁罰受處分人吊扣駕照12個月，並應參加道路交通安
    全講習，如主文第2項所示，以資適法。
六、依道路交通案件處理辦法第20條前段，裁定如主文。
中    華    民    國    99    年    4     月    21    日
                  交通法庭法  官  呂政燁
以上正本證明與原本無異。
如不服本裁定應於送達後5日內向本院提出抗告狀。
                          書記官  呂欣穎
中    華    民    國    99    年    4     月    21    日

司法院資訊處製作；財團法人民間司法改革基金會備份。
